臺灣板橋地方法院刑事判決　　　　　　　 93年度訴字第924號
公　訴　人　臺灣板橋地方法院檢察署檢察官
被　　　告　丙○○
　　　　　　　　　　　號五樓
指定辯護人　本院公設辯護人　戊○○
上列被告因偽造有價證券等案件，經檢察官提起公訴（92年度偵
字第8081號），本院判決如下：
    主  文
丙○○共同意圖供行使之用，而偽造有價證券，處有期徒刑參年
貳月。偽造「庚○○」之印章壹枚、附條件買賣契約書上偽造「
庚○○」印文共拾肆枚、署押壹枚、同意書上偽造「庚○○」署
押壹枚、附表所示偽造之本票均沒收。
    事  實
一、丙○○受僱己○○與威肯樂器有限公司所共同開設設址於宜
    蘭市○○路六十四之三號之威肯樂器行，擔任店長，負責出
    售樂器及收取貨款，為從事業務之人。丙○○於民國八十七
    年四月二十九日，在宜蘭縣蘇澳鎮永榮里大同西巷十四之一
    號庚○○住處，出售威肯牌鋼琴一台，價金新台幣（下同）
    十萬五千元，於當天先由庚○○之妻交付現金五千元作為訂
    金，丙○○則出具保證書一紙上載明機型W233（應係W231之
    誤載），並於保證書背後書立「茲收五千元正、丙○○、
    4/29」以為收受訂金之證明交由庚○○之妻收執，嗣於同年
    五月三日將日前所收之訂金繳交公司，並提出客戶資料交由
    會計記載：客戶編號A0028 、機種W231、電話0000000 、住
    址蘇澳鎮永榮里大同西巷十四之一號、老師張慧芬、教學堂
    數60Ⅹ8 、總價105000、分5000+100000 、經銷員丙○○於
    帳冊中（下稱客戶資料），嗣於收受定金後約一星期（即八
    十七年五月上旬某日）丙○○將庚○○訂購之鋼琴載送至庚○○住處，同時向庚○○之妻於上開住處收取尾款現金十萬
    元，丙○○則再於保證書背面記明「鋼琴尾款已全部付清、
    丙○○」以為收訖之證明，詎丙○○竟與不詳年籍姓名之成
    年人基於意圖為自己不法所有之犯意聯絡，而將收得之尾款
    中之九萬元，於其住處，易持有為所有而侵占入己，未繳回
    公司，僅將其中一萬元現金繳回公司，並向公司會計謊稱本
    件客戶未能一次付清尾款，其所餘尾款九萬元欲改為分期款
    ，公司會計不疑有他，仍將上情載於應收帳款之帳冊中（下
    稱本票本）。嗣八十七年五、六月間威肯樂器行欲頂讓予丙○○，並約於八十七年九月中、下旬進行損益帳務結算，交
    接客戶資料及帳本（即本票本）時，丙○○與上開不詳姓名
    之人為隱瞞前述侵占事實，乃於對帳前（即八十七年五月、
    六月至同年九月間，公訴人誤載為八十七年五月三日至同年
    九月四日）某日，共同利用不知情之不詳地點之印章店成年
    店員偽造庚○○印章一枚，於上開樂器行內接續蓋用於丙○○書立之附條件買賣契約書（記明總價十萬五千元，頭期款
    一萬五千元、分期款九萬元，分九期，每月給付一萬元）、
    同意書上而偽造印文共十四枚，復由上開不詳姓名之人接續
    偽造「庚○○」之署押於附條件買賣契約書及同意書上，進
    而偽造私文書，丙○○並與上開不詳姓名之人基於犯意聯絡
    ，共同意圖供行使之用，於上開樂器行內偽造由「庚○○」
    擔任發票人發票日期均為八十七年九月四日之詳如附表所示
    本票十紙（其中十萬五千元之本票一張由丙○○簽發記載面
    額、發票日、付款日，並由上開不詳姓名之人偽造「庚○○
    」之署押於其上，再蓋用上開偽造之印章於其上，其餘九張
    由上開不詳姓名之人接續簽發記載面額、發票日、付款日、
    發票人住址，並蓋用上開偽造之印章於其上），偽造前開附
    條件買賣契約、同意書及本票完成後，以為庚○○同意附條
    件買賣及分期付款及簽發本票之意思，足以生損害於庚○○
    本人及威肯公司，及向己○○佯稱前述交易為分期付款買賣
    ，而將前述已收得之款項，充作尚未收得之應收帳款之用，
    丙○○復將前述附條件買賣契約書、同意書及本票於八十七
    年九月中、下旬某日在前開威肯公司內，對帳時提交己○○
    ，而行使之，足生損害於庚○○、己○○及威肯樂器有限公
    司。嗣因己○○持上揭書面憑據向庚○○收取貨款，始發現
    上情。
二、案經己○○、威肯樂器有限公司訴請台灣板橋地方法院檢察
    署檢察官偵查起訴。
    理  由
壹、證據能力部分
    按除顯有不可信之情況外，從事業務之人於業務上或通常業
    務過程所需製作之紀錄文書、證明文書，得為證據。刑事訴
    訟法第一百五十九條之四定有明文。查本件告訴人提出來的
    帳冊，有客戶資料、本票本各一冊卷附足稽，而該等帳冊業
    據證人即威肯樂器行之會計辛○○於本院審理時證稱：客戶
    資料有我做帳的紀錄，從八十五年十二月二十八日開始，一
    直到八十七年八月二十一日，但是中間還有晚班的會計丁○○作帳，因為這個本子都放在桌上，公司會計只有一個位置
    ，我們是根據業務拿回來的資料紀錄，如果有分期的話就會
    記頭款，加上期款乘以期數，業務拿合約書，如果有分期的
    話會拿契約書、本票，依業務繳回來的下去寫，因為我們根
    本沒有跟客戶接洽，寫好之後業務他會把資料整理好，拿給
    我們等語。證人丁○○於本院審理時亦證稱：我在威肯樂器
    行從事一般行政，業務把帳款收回我們要入帳，還有催款，
    業務把帳收回來，會有現金或本票，如果是本票，我們會有
    本票存根來記帳，我並不用負責查看買賣契約與現金或本票
    是否符合，而是每天下班前連同帳本現金交給主管，我們主
    管有蠻多人的，看當時主管是誰我就交給誰。就是把收進來
    的現金還有帳一起交給主管，收到的本票、現金，要做記載
    的工作，我們有帳簿，我要把帳記在上面，告訴人提出來的
    客戶資料這上面有我的字跡等語歷歷。被告亦自承早班會計
    是辛○○、晚班會計是丁○○，對其等所證述之情節均無意
    見，本票、帳冊都會放在會計那邊桌上上鎖，告訴人提出的
    帳冊（指客戶資料）不是帳本，有沒有收到錢這本看不出來
    ，簿子應該有三本，本票本、當日現金流水帳作為交接使用
    的，還有是就是這本記一些客戶資料而已，隨便人都可以拿
    走，也可以拿去看，如果正常來講這樣記帳目記好之後負責
    人應該都會知道等語在卷（詳參本院卷第四十頁、第五十頁
    、第一三○頁），且經被告當庭辨明無訛。是上開帳冊顯無
    不可信之情況，至為明顯，且係從事業務之人即會計於業務
    上所需製作之紀錄文書，應無疑義，揆諸前開法條，自有證
    據能力。
貳、認定事實之理由
一、訊據被告丙○○固坦承受僱乙○○擔任宜蘭店威肯樂器行之
    店長，負責出售樂器、代收貨款，於八十七年四月二十九日
    賣鋼琴給庚○○，已收到庚○○之全數貨款十萬五千元，附
    條件買賣契約書、同意書及面額十萬五千元之本票上之字跡
    為其所簽之情不諱，惟對上揭事實矢口否認，辯稱：十萬五
    千元已全數交回公司，忘記是交給早班或晚班之會計，雖然
    附條件買賣契約書、同意書、面額十萬五千元之本票上字跡
    為我的，但庚○○之署押、用印均非我所為，另外面額一萬
    元之本票九張其上之字跡亦非我的字跡，我沒有在八十七年
    九月四日偽造庚○○名義之契約書、同意書及本票，會有所
    的字跡是因為我要教導新進業務如何記載隨手將客戶資料寫
    上，我們作主管不只是契約書、報表我都要教他們寫，所以
    我寫那份資料不可能完全跟事實吻合，因為天天在應徵業務
    ，不管作三天或幾天我們都會教他如何填寫契約書、本票，
    因為我隨便填寫的才會跟告訴人所提出的帳冊記載客戶資料
    不會吻合，偵查中所說本票是作帳用的，是因為記憶不是很
    清楚，所以回答與事實不一定相符，且說我有權力做此內帳
    ，是因為檢察官沒提示清楚之資料，我以為他問我照慣例來
    答，如頂店前有此侵占行為，為何又會將店頂給我，而且還
    叫我收分期付款的帳，我毫無偽造本票、契約書之動機，八
    十七年四、五月份庚○○就成交的，如果我挪用的話己○○
    五月到九月之間就應該知道了，且七月十四日我頂店，我記
    得就已經把帳分得很清楚了，還有開支票給乙○○，如果那
    時候我有支領他薪水，我何以開支票給他，我是跟乙○○在
    板橋對帳，並不是跟己○○云云。經查：
（一）證人即告訴人乙○○於本院審理時證稱：宜蘭威肯樂器行
      八十七年四、五月間實際負責人是我，但是行號登記為己○○名義，對內是威肯樂器有限公司之分公司，被告丙○○八十七年四、五月擔任業務主管，庚○○買的鋼琴，丙○○報的是未收款，本來隔月應該會知道，但是我們沒有
      去查，保證書記載的日期是購買的日期，這台是五月三日
      出貨的，正常的話，客戶一次價金付清，貨到就付現，當
      天如果沒有付款的話，就是業務員信任他，不做任何處理
      ，仔細一點的讓他開商業本票，或者開買賣合約書上面押
      他三、五天付款日期的商業本票，除了商業本票不須要另
      外開分期票，也從來沒有開過，商業本票付款日期，發票
      日期一定要寫，到期日可以空白，會計也會把本票發票日
      登載於帳冊上，不管單張商業本票或分期票，會計一定會
      作公司內部的編號，且公司所有的本票都會編號，如果沒
      有編號就是會計沒有收到這筆帳，八十七年十月要把公司
      頂給丙○○，九月先對帳，我們先對商業本票，在對帳的
      時因為庚○○這筆款，丙○○說他這件客戶說沒錢，要現
      金尾款改分期款，並把本票、附條件買賣契約書交給己○○，己○○電話要去客戶家收取第一期分期款，客戶說這
      筆款項已經付清了，己○○向我報告之後，我叫他去客戶
      那邊查證，然後才當天簽證明書，有二份證明書主要是因
      為第一份證明書是簽的是電腦打字或日期押錯有瑕疵，原
      因有點忘了，才又去寫了份手寫證明書，己○○的第一份
      證明書是寫九月四日，應該是為了配合他的合約書押他合
      約書上的日期，實際上被告把本票、附條件買賣契約書交
      出來的日期要問己○○才知道，總公司並沒有按月盤點，
      帳冊本來都要當天都要以合約書的日期來登記，有時會計
      會偷懶，隔天或兩、三天才記，以成交日期來登記，如果
      四月二十九日給付訂金，五月三日出貨，是以四月二十九
      日應該就要登錄，如果先交訂金，貨到才付現，業務會與
      客戶簽寫保證書，客戶要求在背面簽拿到多少錢，如果付
      現會拿一張名片說我收到錢，不用簽任何的合約，我們公
      司沒有233 機型的鋼琴，231 是進口的，這家店談頂讓問
      題，五、六月就談了，確定在十月一日歸被告，沒有合約
      書，可從消費的紀錄、會計領的薪水看出來，七月十幾號
      辦理商號負責人轉讓更改，讓被告提早申請執照，這是被
      告要求的，我們頂讓的是店內的資產設備，不包括執照，
      本來的負責人是己○○，八十七年七月十四日辦理執照過
      戶（指退夥），同年十月一日丙○○開始經營，九月份實
      質上客戶資料還是屬於我們，執照雖然七月改給他，但是
      十月經營權才給他等語歷歷。證人己○○於本院審理時亦
      證稱：八十六年間在宜蘭地區開設威肯樂器行當時負責人
      是掛我，股東乙○○參與合夥，合夥人共有五、六個人，
      後來陸陸續續進來的，八十七年四月、五月間當時乙○○
      派過去經營的是丙○○，當時宜蘭店最少有四個人丙○○
      、于敬忠、賴照松、壬○○負責，這家店我們交接帳是同
      年九月底、或九月中旬，五、六月談到店頂讓給他，洽談
      頂讓契約期間，在外收取的價款歸我們所有，頂讓價金要
      問乙○○，因為頂讓的事情我沒有參與，後來實際把店頂
      讓給丙○○，完全由他經營是九月中旬以後，他把附條件
      買賣契約書、本票交給我們，對過帳後，被告說這些東西
      是客戶沒有付款的，要去收款的，庚○○這件附條件買賣
      契約書上日期是記載九月四日，當時我沒有看原來帳冊的
      日期，所以沒有發覺何以五月三日已付訂金購買鋼琴，到
      同年九月四日才寫契約書，我是核對本票日期，與我們銷
      帳日期相符就接收了，銷帳日期就是應收帳款簿的本票號
      碼，五月至九月沒有去過宜蘭，我南部人員擴大所以我都
      在那邊，只有總經理通知我，我才去清點本票、契約書，
      對帳是丙○○把所有公司的契約書拿出來，應收帳款、本
      票，有二、三百份交給我，才開始核對，沒有特別核對庚○○這一份，我點收無誤就開始電話催，雖然應收帳款的
      本票號碼都會登記在應收帳款上面，但我只核對應收帳款
      登載的本票張數，看交接的本票張數一不一致，庚○○這
      份我一開始就認為他是附條件買賣契約，日期我就沒有去
      管它，就是錢沒有進來，要向客戶收取，打電話跟他說票
      期到了，要向他收取，互相之間瞭解，但客戶說已經付了
      ，我就帶著分期資料與客戶核對，然後請客戶簽證明書證
      明已付清沒辦分期，本票、附條件契約書確實是九月中旬
      丙○○交給我的，詳細時間我忘記，在宜蘭店他親手交給
      我的等語明確（詳參本院卷二第五十二頁至第七十頁）。
      證人乙○○、己○○間所證之情節相符，並有保證書、附
      條件買賣契約書、同意書、證明書及如附表所示之本票存
      卷可按，參諸被告於本院準備程序時並以聲明狀陳明：尹
      先生（指乙○○）提及八十七年九月我接手威肯樂器行期
      間，將之前屬於他客戶分期款近百萬元交本人代收，這確
      有其事等語（詳參本院卷一第一百二十頁反面）。是雖被
      告與乙○○於八十七年五、六月間有談宜蘭店之威肯樂器
      行頂店之事，於同年七月十四日有辦理變更退夥，同年月
      十七日經核准變更登記，亦有宜蘭縣政府九十三年九月二
      十二日府旅商字第○九三○一一八一一九號函附卷可稽，
      惟於九月間對帳後才全部交給被告經營應無疑義，本件庚○○之鋼琴買賣成立於五月份，其應收貨款自係歸乙○○
      所有，至為明確，被告辯稱：八十七年七月十四日頂店就
      把帳分得很清楚云云，自不足採信。證人壬○○於本院審
      理時證稱：記得與舊股東對帳是七月的時間，頂店以後收
      到的算我們的，之前銷售過我們義務幫他收回來交給會計
      繳回台北公司，印象中七月頂店就已經把帳目算清楚了等
      語，顯與上開證人所證之情節不符，亦與被告上開陳明之
      事實齟齬，自難憑信。
（二）再查，證人庚○○於本院審理時證稱：我有向威肯樂器行
      買鋼琴是付現金，威肯樂器行陳先生（指被告）跟我接洽
      ，當時用電子琴換鋼琴的方案買鋼琴，購買進口的，就是
      保證書上的機型，鋼琴送來時我並無核對上面編號。是我
      老婆是用我的名字買，有付款單據留存，保證書寫（八十
      七年）四月二十九日，應該是四月二十九日買的，有先付
      五千元訂金，那時保證書還沒拿到，保證書是隨鋼琴來的
      時候一起簽的，先付五千元，陳先生幫我寫，尾款十萬元
      付現金，一次付清，當時現金交給跟我簽立保證書的丙○○，送鋼琴我記得是兩個人送來，有沒有被告忘了，錢是
      我老婆當場交給丙○○的，我老婆有叫他在後面簽名表示
      確實有收款，所以保證書後面才會有丙○○的簽名，當時
      我都有在家，看我老婆付款，付這筆錢就是要買鋼琴，付
      錢的方式就是現金給付，買這部鋼琴沒有談到附條件買賣
      要辦分期的事情，有我名義辦理附條件買賣的契約書、同
      意書、本票，不是我簽的，買鋼琴我沒簽什麼契約，附條
      件買賣契約書、同意書、本票上面的印章也不是我的，我
      記得有威肯公司台北總公司稽查員來催我們付款，我太太
      才把當初的電子琴收據拿給他看，我太太說我們沒有欠款
      ，那個電子琴也是一次付清，我太太還拿鋼琴保證書給他
      看，稽查員到我家有立證明書，證明那部鋼琴沒有分期付
      款，而是一次付清，包括訂金跟尾款，證明我沒有跟威肯
      樂器行辦分期，稽查員來一次還是兩次我忘了，證明書上
      的日期應該是沒錯等語綦詳（詳參本院卷二第二十五頁至
      第三十三頁）。並有記載機型W233、保證期限一年，背面
      記明「茲收五千元正、丙○○、4/29」「鋼琴尾款已全部
      付清、丙○○」之保證書存卷可按，被告亦自承證人除買
      鋼琴收定金的時間有點誤差外，證人庚○○所證情節均無
      誤，告訴人提出的客戶資料，庚○○來買鋼琴應該就是五
      月三日記的那一筆紀錄沒錯，應該是晚班會計記的等語在
      卷（同上本院卷二第三十三頁、第五十頁），是證人庚○○所證前情自堪採信，其並未與威肯樂器行辦理分期付款
      買賣，亦未簽署附條件買賣契約書、同意書、本票之情，
      應堪信實。而依被告所自承五月三日那筆，記載：客戶編
      號A0028 、機種W231、電話0000000 、住址蘇澳鎮永榮里
      大同西巷十四之一號、老師張慧芬、教學堂數60Ⅹ8 、總
      價105000、分5000+100000 、經銷員丙○○等項，亦有客
      戶資料帳本存卷可按，固雖出具給庚○○之保證書機型記
      載與上開帳本所記並不一致，然均係同一筆買賣，應無疑
      義，且參諸證人乙○○所證：我們公司並無W233機型之鋼
      琴等語。證人庚○○證稱：我僅買一部鋼琴等語在卷（詳
      參本院卷二第五十五頁），顯見係保證書鋼琴機型記載有
      誤，至為明確。
（三）復查，證人辛○○於本院準備程序時證稱：並沒有收到（
      客戶資料）（庚○○）五月三日那筆記載之十萬五千元等
      語，於本院審理時復證稱：與在場被告在宜蘭威肯樂器行
      工作的時候認識的，我負責早班的會計，十點到下午四、
      五點，因為我晚上要上課，一般客戶訂貨業務接洽，會計
      再依他們回報登記在公司的本子，包括客戶資料，客人如
      何買賣，我們有分期也有現金的。帳冊（指告訴人提出之
      客戶資料）有我做帳的紀錄，根據業務拿回來的資料，如
      果有分期的話就會記頭款，加上期款乘以期數，業務拿合
      約書，分期會拿契約書、本票，依業務繳回來的下去寫，
      因為我們根本沒有跟客戶接洽，寫好之後業務他會把資料
      整理好，拿給我們，業務員款項收回來交給會計，我是早
      班，晚班的交給主管，主管白天再交給我，有時收到錢放
      到櫃台，晚班再一起交給主管，因為銀行三點半就下班了
      。五月三日有庚○○購買鋼琴的紀錄這個筆跡是晚班的會
      計的，記載內容五月三日是指我們收到金額的日期，也就
      是他們談成了，業務回報的日期，接著姓名、住址、電話
      是客戶的資料，哪個老師教的，送他六十分鐘八堂課然後
      總價，寫的分是代表分期，五千元是訂金，庚○○這件還
      有十萬元還沒有付，因為現金是當天就收回來了，五千加
      上後面的十萬元應該是尾款，看得出十萬尾款就一次付十
      萬元，依記載上面寫的十萬五千元，當天只收到五千元，
      如果當天是付現應該會寫十萬五千元，而不是寫五千加十
      萬元，十萬元收取應該是會寫在另外一個本子，不然的話
      會打契約，拿契約書回來，會有尾款的契約書，後面經銷
      員寫丙○○代表丙○○接洽的，如果十萬一次付清的情況
      就是尾款，有頭期款就會寫分，如果當天總額進來就會寫
      現，如果分兩次以上就會寫分，買賣要傳真回報給板橋總
      公司，何種狀況下傳真，傳真內容為何，時間太久忘記了
      ，帳本一本是告訴人提出來的這本（指客戶資料），另外
      還有一本記應收帳裡面會記載姓名、電話、本票號碼應收
      日期應收金額，如果已收款項會註記已收日期（指本票本
      ），然後另一本是現金帳，就是現金的流水帳也會記載，
      如果收現就沒有記載本票號碼，如果付現，金額十萬元就
      記載十萬元，均會記載在這本應收帳簿裡面，我們只處理
      帳，出貨我們會查庫存資料，還要請主管簽名，業務的流
      動率我忘記了，有些會從台北派過來支援，有招收新業務
      ，主管面試。沒有聽說庚○○有呆帳的要辦分期的情形，
      有的話帳上面會補記，帳上面會做更改，如果他十萬元繳
      不出來，會記哪個月繳多少，每本帳冊都要更改，剛剛告
      訴人提出來的帳冊也會更改，不然的話會不一致，如果繳
      不出來要改分期，契約也會更改，一次付清要改分期也會
      更改，新進的人員業務是主管教的，都是主管處理，分期
      付款之應收帳業務要收，如果客戶開本票，帶著票去收款
      ，本票好像由主管保管，收款時可能是主管或是會計拿給
      業務去收款，我們不會保管客戶的印鑑，如果客戶辦分期
      ，契約書上面都會寫客戶的身分證字號，應該是業務去接
      洽寫好的資料。一般有尾款，會有另外的本子，現金流水
      帳，不管剛銷售的訂金頭期款，或者是業務收回來的款項
      都會寫在上面，如果付清的就是會寫哪個月付清，要看應
      收帳款，兩邊都會寫，正常的話流水帳會寫，然後再把記
      載訂金的本子劃掉，應收帳那邊也會記，按照這樣個記載
      ，五月三日帳冊庚○○部分尾款應該還沒有進來，訂金四
      月二十九日收，五月三日登記，是業務的問題，有付清的
      話，會登記劃掉，我記得呆帳是蠻多的，有時會計漏劃掉
      也是有可能等語綦詳。證人丁○○於本院審理時證稱：我
      是八十六年秋天進入威肯樂器行公司，八十七年大概農曆
      過年前三、四個月離開的，只有在威肯有跟被告共事過，
      業務把帳款收回我們要入帳，還有催款，業務把帳收回來
      ，會有現金或本票，如果是本票，我們會有本票存根來記
      帳，我並不用負責查看買賣契約與現金或本票是否符合，
      而是每天下班前連同帳本現金交給主管，我們主管有蠻多
      人的，看當時主管是誰我就交給誰。就是把收進來的現金
      還有帳一起交給主管。收到的本票、現金，要做記載的工
      作，我們有帳簿，我要把帳記在上面。告訴人提出來的客
      戶資料其上面的字跡除Ａ030 的字跡不是我的外，其他都
      是，庚○○這筆款項五千加十萬... ，代表什麼意義，可
      能是一張本票五千元，因為時間久了，我已經不太清楚了
      。上面寫著丙○○表示就是他經手的，我手上沒有看過有
      一次收帳回來有十萬元的現金，這個五月三日交易後來的
      入帳之經過，我完全記不得，我是晚班，因為我上晚班無
      法跑銀行，收的錢下班之前都交給主管，丙○○絕對沒有
      從客戶收款十萬現金交給我，只有上面特別寫支票，我才
      會記得是開票，向這樣的業務出去收貨款時，如果是我經
      手的我會簽名，分是分期、現是現金，庚○○這筆並沒有
      寫本票，也沒有寫清，我不知道是否十萬元已經收回來，
      這本帳本只能知道他是用什麼方式買貨，分幾期，看誰經
      銷的，帳在我們下班前一定要交給主管核對入帳，被告丙○○是主管之一，五月三日庚○○這筆丙○○是當時主管
      ，他又是經銷員，還是要有入帳流程的動作，這個本帳簿
      沒有寫現、或票，無法看得出來是分期，應該還有每天的
      應收帳本會記（指本票本），提示的這本只是客戶資料，
      應收帳本是每天收回來的帳，分期明細記載因時間已經很
      久了，我已經忘記了，我們有每天做的應收帳冊，現金往
      來、支出都在上面。帳冊記載根據業務拿回來的本票看他
      開幾期，抄下來，幾千分幾期，看契約、本票來抄寫，就
      我經驗我沒有遇到過業務用口頭描述這種情形，假設是十
      萬元，本票一張一萬元的是十張，我看到的話我會寫乘以
      一，當成分一期。日期不一樣的情況，當然就是分開，一
      萬元乘以十。業務帶回五千元的現金，十萬元的本票，我
      會記載五千元現金，其他分期。假設訂金五千，等琴到付
      現的客戶，我會寫五千，後期多少，契約書如果有附本票
      就是分期，如有尾款進來我記載在流水帳內，我這份工作
      沒做很久，一般就是延伸之前會計如何記我就如何記，因
      為他也是按照老闆的指示記載，實際上我已經很模糊了，
      到現在已經七、八年了所以我當時如何記帳我已經印象模
      糊了，我只記得每天收回來的是現金，或是流水帳，一一
      請主管確認後我才會下班，其他的我都已經沒有什麼印象
      ，我大概八十七年年底離職等語歷歷。被告亦自承對證人
      辛○○、丁○○之證言沒有意見，本票、帳冊都會放在會
      計那邊桌上上鎖，這個不是帳本（指著告訴人提出的客戶
      資料），有沒有收到錢這本看不出來，簿子應該有三本沒
      錯，應收帳本，當日現金流水帳作為交接使用的，還有是
      就是這本記一些客戶資料而已，隨便人都可以拿走，也可
      以拿去看，如果正常來講這樣記是沒有錯，庚○○來買鋼
      琴是五月三日記的那一筆紀錄沒錯，五千加十萬是他的總
      價，應該是晚班會計記的，因為我們回來的時候已經很晚
      了，公司每個人都知道，五千、十萬，那是現金之記載方
      式，不可能由業務口頭說出來記載等語在卷（詳參本院卷
      一第一八三頁、卷二第五十頁、第一四六頁）。是顯見證
      人辛○○、丁○○之證詞足採，被告辯稱：有將庚○○收
      回來之全部貨款交給會計云云，亦不足採信。
（四）又查，證人即威肯樂器行之業務甲○○（原名于敬忠）於
      本院審理時證稱：發票人庚○○之本票我並沒有看過，那
      時候我好像不在宜蘭店，被告並沒有指導我寫本票，或分
      期契約，那時候我已經做了兩、三年了，也不需要他教導
      這部分等語歷歷。證人壬○○則證稱：公司有教如何寫本
      票，不一定是主管，有時候是主任或經理教，應該是在店
      裡面教，學如何銷售，我們做大部分都是分期付款比較多
      ，不過被告沒有教導過我如何處理分期付款的案件，因為
      我到那家店時，被告好像在台北，他是後來才來的等語在
      卷（詳參本院卷二第一○二頁至第一○八頁）。被告亦表
      示對證人之證詞沒意見，是證人甲○○、壬○○之上開證
      詞固堪採信，雖有主管教導書寫本票之情形，然被告於偵
      查中先供稱：庚○○名義之本票371 、369 、367 、372
      、375 、373 、374 票號、金額各一萬元，是作帳用的，
      我不知道是誰蓋章的，這是會計作帳用的，本票可能是會
      計作帳用的，合約書是我寫的，庚○○簽名不知是誰簽的
      云云。後又改稱：庚○○附條件買賣契約書、同意書是我
      寫的沒錯，但那是為了教業務員如何書寫而做，在八十七
      年九月份接下這家店，上述契約書、本票只是掛起來教他
      們如何寫而已云云（詳參九十二年度偵字第八○八一號卷
      第八十七頁、第一百五十六頁）。被告於本院審理時自承
      其偵查中所言非出於威脅利誘及其他不正之方法，是其偵
      查中所供自得為證據，有證據能力，而被告所供前後不一
      ，難以憑信。且觀諸該份契約書之記載與當初買賣成立會
      計所填載紀錄於客戶資料帳本之資料除身分證字號外均相
      符，並為正確之資料，而當初本件因貨到後一次付現，並
      未有留存客戶之身分證字號，亦有客戶資料帳本足稽，若
      確係為教導業務而填寫，依常情僅表明填載之項目即可，
      何需如此費心，除完全依帳本資料填載外，因沒有身分證
      資料，還虛列身分證字號，此已與一般常情有違，其復於
      日後對帳時提交証人己○○收執，更令人費解？是被告辯
      稱：填寫庚○○名義之上開契約書、本票是為教導新進業
      務員，自不足採信。
（五）末查，威肯樂器行之帳本有三本，客戶資料這個本帳沒有
      寫現、或票，無法看得出來是否分期，但應該還有每天的
      應收帳本會記每天收回來的帳，現金往來、支出都在上面
      ，帳本一本是告訴人提出來的這本（指客戶資料），另外
      還有一本記應收帳裡面會記載姓名、電話、本票號碼應收
      日期應收金額，如果已收款項會註記已收日期，然後另一
      本是現金帳，就是現金的流水帳也會記載，如果收現就沒
      有記載本票號碼，如果付現，金額十萬元就記載十萬元，
      均會記載在這本應收帳簿裡面，沒有聽說庚○○有呆帳的
      要辦分期的情形，有的話帳上面會補記，帳上面會做更改
      ，如果他十萬元繳不出來，會記哪個月繳多少，每本帳冊
      都要更改，告訴人提出來的帳冊也會更改，不然的話會不
      一致，如果繳不出來要改分期，契約也會更改，一次付清
      要改分期也會更改等情。亦據證人辛○○、丁○○證述如
      上，告訴人乙○○並指稱：頂店交接前分期付款均委託被
      告收，而交接當時對帳，兩本帳都在，帳本一分一毫都無
      法跑，除客戶資料，尚有本票本（指應收帳本），其中一
      本應收帳本沒找到僅找到一本，而應收帳本應該是每個客
      戶繳款紀錄，並不是單純本票的紀錄、包括現金、刷卡、
      支票、分期，客戶是否付清、或分期都是依照這本，收到
      客戶的錢經手的人都會在上面簽名，呆帳打Ｘ，付清的話
      會寫付清兩個字，編頁方式是依照客戶的編號來的，庚○○的客戶編號是Ａ0028不在這本裡面，但是記載方式都是
      一樣的，所以對帳，這本就很重要，都是依照這本來對帳
      ，被告提出之庚○○契約書、同意書及本票，都沒有客戶
      編號，顯然沒有經過會計等語歷歷。被告對此亦表示無意
      見，程序確是如此，我所說的應收帳本就是這本（指告訴
      人於本院審理程序提出，其上標明為本票本之帳冊），並
      供承九月頂店對帳就是交接帳本、客戶資料等語在卷（詳
      參本院卷二第一五二頁至第一五六頁），是被告既已於八
      十七年五月三日收到全部貨款，且有出貨、收訂金之紀錄
      ，自會登載於應收帳款帳冊表明付款之情形，以供查對，
      而於九月交接對帳時若未提出付條件買賣之契約書、同意
      書及本票，則於對帳當時即漏破綻，而上開契約書、同意
      書及本票確係被告於對帳時提出之情，亦據證人己○○證
      述明確如上，且因分期付款款項告訴人均委託被告收取，
      亦據被告自承屬實在卷，則以分期付款方式先對帳過關，
      將來再返還，亦合常情，且本件庚○○是給付現金，其尾
      款一次付清，並未更改，亦有資料客戶（帳本）可稽，客
      戶既無提出本票，既屬被告偽造自不可能透過會計作打上
      編號登錄於帳冊，是被告所辯要做假為何不寫編號云云，
      亦不足採信，其確有偽造上開契約書、同意書及本票之動
      機，洵無疑義。
（六）綜上，被告所辯均不足採信，本件事證明確，被告犯行洵
      堪認定。
二、被告於八十七年四、五月間為威肯樂器行之店長，負責銷售
    樂器，收取貨款，自屬從事業務之人，其將業務上所收取持
    有之款項，易持有為所有侵占入己，並偽造附條件買賣契約
    書、同意書、本票，核被告所為係犯刑法第二百零一條第一
    項之偽造有價證券罪、同法第二百十六條、第二百十條之行
    使偽造私文書罪，同法第三百三十六條（公訴人誤載為三百
    三十條）第二項之業務侵占罪，其與姓名年籍不詳之成年人
    有犯意聯絡、行為分擔，為共同正犯（公訴人漏未論及）。
    其利用不知情之成年店員偽造印章，為間接正犯。被告偽造
    印章、印文、署押之行為，均分別為偽造私文書、偽造有價
    證券之一部階段行為；另其偽造私文書後復持以行使，其偽
    造之低度行為，應為行使之高度行為所吸收；而其行使偽造
    支票有價證券之低度行為應為偽造之高度行為所吸收，均不
    另論罪。渠行使偽造有價證券，均以取得票面價值之對價，
    不另論詐欺罪（最高法院三十一年上字第四○九號判例意旨
    參照）。雖然被告有多次偽造印文、署押、有價證券之行為
    ，惟其在時間、空間密接之情狀下，接續侵害同一法益、實
    現同一構成要件，在社會觀念上看，此多次行為自係出自被
    告之單一犯意，而僅成立一罪。其所犯上開各罪間有方法、
    結果之牽連關係，為牽連犯，應從一較重之偽造有價證券罪
    處斷。爰審酌被告之素行、犯罪之動機、目的、手段，所造
    成之損害非鉅，行為後之態度等一切情狀，量處如主文所示
    之刑，以示懲儆。偽造「庚○○」之印章壹枚，雖未扣按，
    惟無事證證明其已滅失，附條件買賣契約書上偽造之庚○○
    印文共十四（公訴人誤載為十二）枚、署押一枚、同意書上
    偽造之「庚○○」署押一枚，應依刑法第二百十九條之規定
    宣告沒收，偽造之本票（詳如附表所示），不問屬於犯人與
    否，應依刑法第二百零五條規定沒收之，本票其上之偽造印
    文、署押已因本票宣告沒收，不再重複諭知沒收，併此敘明
    。
據上論斷，應依刑事訴訟法第二百九十九條第一項前段，刑法第
二十八條、第二百零一條第一項、第二百零五條、第二百十六條
、第二百十條、第二百十九條、第三百三十六條第二項、第五十
五條，罰金罰鍰提高標準條例第一條前段，判決如主文。
本案經檢察官葉志飛到庭執行職務
中　　華　　民　　國　　94　　年　　9 　　月　　23　　日
          刑事第二庭  審判長法  官  李釱任
                            法  官  劉安榕
                            法  官  徐子涵
上正本證明與原本無異。
如不服本判決，應於判決送達後十日內向本院提出上訴狀。
                            書記官  彭麗紅
中　　華　　民　　國　　94　　年　　9 　　月　　27　　日
附表：
┌────┬─────────┬──────┬─────┬───┐
│票據號碼│到期日　　　　　　│票據金額（新│發票人    │備註  │
│        │                  │台幣）      │          │      │
├────┼─────────┼──────┼─────┼───┤
│　　　　│八十七年一月一日　│十萬五千元　│庚○○    │偽造署│
│        │                  │            │          │押一枚│
│        │                  │            │          │、偽造│
│        │                  │            │          │印文五│
│        │                  │            │          │枚    │
├────┼─────────┼──────┼─────┼───┤
│三六七　│八十七年十月十日　│一萬元      │庚○○    │偽造印│
│        │                  │            │          │文一枚│
│        │                  │            │          │      │
├────┼─────────┼──────┼─────┼───┤
│三六八  │八十七年十一月十日│一萬元      │庚○○    │偽造印│
│        │                  │            │          │文一枚│
├────┼─────────┼──────┼─────┼───┤
│三六九  │八十七年十二月十日│一萬元      │庚○○    │偽造印│
│        │                  │            │          │文一枚│
├────┼─────────┼──────┼─────┼───┤
│三七０  │八十八年一月十日　│一萬元      │庚○○    │偽造印│
│        │                  │            │          │文一枚│
├────┼─────────┼──────┼─────┼───┤
│三七一  │八十八年二月十日　│一萬元      │庚○○    │偽造印│
│        │                  │            │          │文一枚│
├────┼─────────┼──────┼─────┼───┤
│三七二  │八十八年三月十日　│一萬元      │庚○○    │偽造印│
│        │                  │            │          │文一枚│
├────┼─────────┼──────┼─────┼───┤
│三七三  │八十八年四月十日　│一萬元      │庚○○    │偽造印│
│        │                  │            │          │文一枚│
├────┼─────────┼──────┼─────┼───┤
│三七四  │八十八年五月十日　│一萬元      │庚○○    │偽造印│
│        │                  │            │          │文一枚│
├────┼─────────┼──────┼─────┼───┤
│三七五  │八十八年六月十日　│一萬元      │庚○○    │偽造印│
│        │                  │            │          │文一枚│
└────┴─────────┴──────┴─────┴───┘
附錄本案論罪科刑法條
中華民國刑法第201條第1項
意圖供行使之用，而偽造、變造公債票、公司股票或其他有價證
券者，處三年以上十年以下有期徒刑，得併科3000元以下罰金。
中華民國刑法第210條
偽造、變造私文書，足以生損害於公眾或他人者，處五年以下有期徒刑。
中華民國刑法第216條
行使第210條至第215條之文書者，依偽造、變造文書或登載不實
事項或使登載不實事項之規定處斷。
中華民國刑法第336條第2項
對於業務上所持有之物，犯前條第 1 項之罪者，處六月以上五年
以下有期徒刑，得併科 3000 元以下罰金。
